【裁判字號】    91,訴,701
【裁判日期】    920410
【裁判案由】    建築法
【裁判全文】
臺中高等行政法院判決                              九十一年度訴字第七○一號
                              .
    原      告  甲○○○
    訴訟代理人  丙○○○
    被      告  彰化縣政府
    代  表  人  乙○○
    訴訟代理人  丁○○
右當事人間因建築法事件，原告不服內政部中華民國九十一年八月五日台九一內訴字
第○九一○○○五七三三號訴願決定，提起行政訴訟。本院判決如左︰
    主  文
訴願決定及原處分均撤銷。
訴訟費用由被告負擔。
    事  實
壹、事實概要：
    緣原告係八卦山風景區遊客服務中心賣店三十八號（地址：彰化縣彰化市○○路
    八號之一地下一樓）建築物之使用人，系爭建築物領有被告彰化縣政府工務局核
    發之民國（下同）八十八年一月二十五日捌拾陸彰工管（使）字第二四一二三號
    使用執照，原核准用途為「文物展覽館販賣部」。九十年十一月十六日被告機關
    公共安全聯合稽查小組赴現場檢查，查獲上址實際經營卡拉ＯＫ，違反建築法第
    七十三條規定，被告機關乃依同法第九十條第一項規定，以九十一年三月十八日
    府工使字第○九一○○四八一○一○號處分書裁處原告新臺幣六萬元罰鍰，並勒
    令停止使用。原告不服，指稱該活動式卡拉ＯＫ係他人寄放，平時推至廣場給遊
    客唱歌，稽查當時並無客人，原告媳婦在顧店時無事可做才唱歌消磨時間，店內
    空間狹小，也無裝潢或隔間，如何做為室內卡拉ＯＫ云云，提起訴願，遞遭決定
    駁回，遂提起本件行政訴訟。
貳、兩造之陳述及爭點：
一、原告部分：
  (一)聲明：原處分及訴願決定均撤銷。
  (二)陳述：
    1.被告於系爭建築物查獲之活動式卡拉ＯＫ機器一台是訴外人黃棟財所寄放，之
      前是在商圈廣場做露天營業，因音量過大，被人檢舉，經被告建設局於九十年
      十一月九日取締後通知不得營業，乃將該機器寄放於原告賣店，其後黃棟財打
      算賣掉機器，交代原告若有人來看可開機給買方看看。又，原告確無經營卡拉
      ＯＫ之事實，原告承租之系爭三十八號賣店係經營冷熱飲，面積為三十二平方
      公尺（約九點八坪），其內放置大型冰箱及餐車等生財器具後，只剩下不到四
      分之一的面積，既無隔間裝潢也未做玻璃門，如何經營卡拉ＯＫ。而系爭卡拉
      ＯＫ只有原告媳婦蔡麗娥看店無聊時才唱歌消磨時間。前述相關事實，有系爭
      卡拉ＯＫ原所有人黃棟財出面承認及同商圈人士予以證明，惟被告及訴願機關
      均置之不理，且本件被告稽查小組稽查當時店內並無客人及所稱營業行為。
    2.另被告機關所謂「無營業何須裝設投幣裝置」更是欲加之罪，該機器本是「投
      幣式活動卡拉ＯＫ機器」，既然是「投幣式」，投幣設備乃為機器的一部份，
      不能以此即為營業認定。
    3.稽查當時稽查人員一行二、三十人於現場稽查時態度高傲顢頇，根本不聽原告
      說明及解釋，對他人之證明亦視若無賭，並表示要是不簽名，他們也會移送法
      辦等語向原告威嚇。
    4.被告方以九十年十一月十三日九○彰府建觀字第二○○一六六號函要求原告等
      賣店辦理營業登記，旋於九十年十一月十六日其稽查小組即上門稽查，根本就
      是故意刁難商圈賣店商家。其罔顧事實以不合法處分重罰原告，原告實無法心
      服，爰請判決如訴之聲明。
二、被告部分：
  (一)聲明：
    1.駁回原告之訴。
    2.訴訟費用原告負擔。
  (二)陳述：
    1.「建築物非經領得使用執照，不准接水、接電或申請營業登記及使用；非經領
      得變更使用執照，不得變更使用。」「違反第七十三條後段規定擅自變更使用
      者，處建築物所有權人或使用人新臺幣六萬元以上三十萬元以下罰鍰，並勒令
      停止使用。得以補辦手續者，令其限期補辦手續，不停止使用或逾期不補辦者
      得連續處罰。」建築法第七十三條、第九十條第一項定有明文。又依建築法第
      七十三條執行要點附表一建築物使用分類，文物展覽館販賣部為Ｇ３類組，卡
      拉ＯＫ為Ｂ１類組。另「‧‧‧說明（一）按建築法第七十三條執行要點係將
      建築物用途依使用強度及危險指標分為九類二十四組，是建築物用途如有擅自
      跨類跨組變更，始違反建築法第七十三條後段規定，而依同法第九十條第一項
      規定處罰。‧‧‧」內政部八十八年七月十六日台內營字第八八七三八六九號
      復函釋在案。
    2.本件被告機關公共安全稽查小組於九十年十一月十六日前往稽查原告所經營之
      「八卦山風景區遊客服務中心賣店三十八號」，發現現場作卡拉ＯＫ使用，查
      該建築物使用執照用途為文物展覽館販賣部，原告並未依法申請使用執照用途
      變更為卡拉ＯＫ即擅自作卡拉ＯＫ使用，相關違章事實有被告聯合查報小組稽
      查違規商業活動現場紀錄表在卷可稽，原告跨類跨組違規使用情節，洵堪認定
      ，被告機關依前揭建築法第九十條第一項規定處以新台幣六萬元罰鍰並令其停
      止使用，於法並無不合。
    3.原告主張其無經營卡拉ＯＫ之事實，惟經被告機關商業課稽查人員現場會勘認
      定為：「該商號實際經營卡拉ＯＫ及冷熱飲。」稅捐處稽查人員現場會勘認定
      為：「該商號經營投幣式卡拉ＯＫ一台。」（均詳載於系爭聯合查報小組稽查
      違規商業活動現場記錄表）然既無營業情形，則何須裝設投幣式設備，原告稱
      無營業事實顯係推諉之詞。
    4.綜上所述，被告為保障公共安全、維護社會公序、遏止違規營業之氾濫，依法
      予以處分並無違法之處，請駁回原告之訴，以維法紀。
    理  由
一、按「建築物非經領得使用執照，不准‧‧‧使用；非經領得變更使用執照，不得
    變更使用。」「違反第七十三條後段規定擅自變更使用者，處建築物所有權人或
    使用人新臺幣六萬元以上三十萬元以下罰鍰，並勒令停止使用。得以補辦手續者
    ，令其限期補辦手續，不停止使用或逾期不補辦者得連續處罰。」建築法第七十
    三條、第九十條第一項定有明文。又行為時建築法第七十三條執行要點第一點規
    定：「依本法條規定，建築物非經領得變更使用執照，不得變更其使用。建築物
    使用應按其使用強度及危險指標分類、分組，如附表一。」另「按建築法第七十
    三條執行要點係將建築物用途依使用強度及危險指標分為九類二十四組，是建築
    物用途如有擅自跨類跨組變更，始違反建築法第七十三條後段規定，而依同法第
    九十條第一項規定處罰。」亦經內政部八十八年七月十六日台內營字第八八七三
    八六九號函釋有案，故如其建築物之用途不能認定已跨類跨組變更使用者，則不
    能認係違反建築法第七十三條後段之規定。
二、本件原告係八卦山風景區遊客服務中心賣店三十八號（地址：彰化縣彰化市○○
    路八號之一地下一樓）建築物之使用人，該建物領有被告彰化縣政府工務局核發
    之八十八年一月二十五日捌拾陸彰工管（使）字第二四一二三號使用執照，原核
    准用途為「文物展覽館販賣部」。九十年十一月十六日被告機關公共安全聯合稽
    查小組赴現場檢查，查獲上址實際經營卡拉ＯＫ，違反建築法第七十三條規定，
    被告乃依同法第九十條第一項規定，以九十一年三月十八日府工使字第○九一○
    ○四八一○一○號處分書裁處原告新臺幣六萬元罰鍰，並勒令停止使用。原告不
    服循序提起行政訴訟主張該活動式卡拉ＯＫ係他人寄放，稽查當時並無客人，原
    告媳婦在顧店時無事可做才唱歌消磨時間，店內空間狹小，也無裝潢或隔間，如
    何做為室內卡拉ＯＫ云云。
三、經查：
    (一)依行為時建築法第七十三條執行要點附表一建築物使用分類規定，文物展覽館
      販賣部為Ｇ３類組零售業，卡拉ＯＫ（即ＫＴＶ）則屬Ｂ１類組。所謂Ｂ１類
      組其組別定義為：「供娛樂消費，處封閉或半封閉場所。」是以必符合該組別
      定義之封閉或半封閉之ＫＴＶ場所始屬於Ｂ１類組，如未符合該定義，則不能
      認定已跨類跨組變更使用，自非違反建築法第七十三條後段規定。
    (二)系爭八卦山風景區遊客服務中心賣店三十八號（地址：彰化縣彰化市○○路八
      號之一地下一樓）建築物，依其使用執照記載，經核准之用途為「文物展覽館
      販賣部」已如前述，有該使用執照影本附本院卷可稽。而該三十八號賣店面積
      為三十二平方公尺（約九點八坪），原告承租經營冷熱飲零售生意等情，亦據
      原告於起訴狀陳述明確。又該賣店係長方形店舖型式之建物，大門係採用鐵捲
      門，平日營業時將鐵捲門拉起，則該卡拉ＯＫ機具處所室內室外並無阻隔或遮
      攔，可一覽無遺並可自由出入，有查獲當時之照片四幀附本院卷可考，是系爭
      建物並非封閉式或半封閉式場所業堪認定。
    (三)本件九十年十一月十六日被告赴現場檢查，查獲系爭建物內置放投幣式卡拉Ｏ
      Ｋ一台，現場並有客人正在使用該機器歌唱，製有「彰化縣政府聯合查報小組
      稽查違規商業活動現場紀錄表」，其記載略謂：原告無營利事業登記證，實際
      經營卡拉ＯＫ、冷熱飲，卡拉ＯＫ自九十年十一月九日起開始營業，該部分每
      月營業額一千二百元等情，並經原告之媳婦蔡麗娥（即丙○○○）簽名無訛，
      有該紀錄表及當場拍攝之店面及卡拉ＯＫ機具照片四幀附本院卷可稽。查該機
      器並未標示「託售」等相關字樣，且經安置於該飲食店之最裏面角落，與所販
      賣之酒類飲料置放在一起，當時電視銀幕上出現點歌字幕，該機器前並置有桌
      椅，供客人使用，足見係供該店使用之機具，並非寄賣。證人即當天前往使用
      卡拉ＯＫ歌唱之劉忠明、劉忠誠兄弟及該投幣式卡拉ＯＫ之所有人黃棟材，雖
      分別到庭證稱：該機器係寄放在蔡麗娥處伊轉賣當天劉氏兄弟是去試音響並非
      消費歌唱云云，核與事實不符，無足採信，本件原告經營投幣式卡拉ＯＫ行為
      固堪認定。惟本件原告經營之卡拉ＯＫ自並非置於封閉式或半封閉式場所，則
      依前述說明，尚難認為違反行為時建築法第七十三條之規定，原處分疏未注意
      ，逕認違反該條規定，並依同法第九十條第一項規定處原告六萬元之罰鍰，即
      有未合，訴願決定予以維持，亦嫌欠洽，均應予撤銷，以昭折服。
據上論結，本件原告之訴為有理由，依行政訴訟法第一百九十五條第一項前段、第九
十八條第三項前段，判決如主文。
中    華    民    國    九十二      年      四        月      十        日
                 臺 中 高 等 行 政 法 院   第 三 庭
                                審 判 長 法  官  王  茂  修
                                         法  官  莊  金  昌
                                         法  官  許  金  釵
右正本證明與原本無異。
如不服本判決，應於判決送達後二十日內向本院提出上訴書狀，其未表明上訴理由者
，應於提起上訴後二十日內向本院提出上訴理由書（須依對造人數附具繕本）；如於
本判決宣示或公告後送達前提起上訴者，應於判決送達後二十日內補提上訴理由書（
須附繕本）。未表明上訴理由者，逕以裁定駁回。
提起上訴應預繳送達用雙掛號郵票拾份（每份三十四元)。
中    華    民    國    九十二      年      四        月      十        日
                                        法院書記官  蔡逸媚


司法院資訊處製作；財團法人民間司法改革基金會備份。
